【裁判字號】    89,訴,89
【裁判日期】    891229
【裁判案由】    強盜
【裁判全文】
臺灣宜蘭地方法院刑事判決                            八十九年度訴字第八九號
    公  訴  人  臺灣宜蘭地方法院檢察署檢察官
    被      告  甲○○
    指定辯護人  本院公設辯護人乙○○
右列被告因強盜案件，經檢察官提起公訴（八十八年度偵字第四四一七號），本院判
決如左：
    主  文
甲○○無罪。
    理  由
壹、公訴意旨略以：緣丙○○（業經台灣高等法院於八十八年十月二十九日以八十八
    年度重上更三字第七十九號依強盜罪判決有期徒刑十年確定）與己○○係夫妻，
    二人於七十八年六月間，因圖自立門戶，在宜蘭縣頭城鎮○○路八十五號租住處
    開設金玉興銀樓，遂於七十八年六月十三日，向丙○○之父林炎川借貸黃金二公
    斤，復於同年八月一日，由丙○○之祖父林忠烺經由丙○○之長兄林長川轉交贈
    與黃金一百兩，供為丙○○夫妻創業經營銀樓之用，然丙○○則因沾染施用毒品
    惡習，自七十九年間起，即屢涉肅清煙毒條例案件入監執行，迨八十四年十二月
    二十七日始假釋出獄，丙○○入監服刑期間，金玉興銀樓全賴己○○單獨經營，
    並扶養兒女成長，嗣因己○○經營得法，財資已有增進，各類金飾亦遠勝當初，
    詎丙○○假釋出獄後，因不滿金玉興銀樓為其妻己○○所掌管，無法自金玉興銀
    樓獲取金錢，致心生不滿，竟於八十五年八月一日晚上十時二十分許，帶同甲○○前往宜蘭市○○路民族一巷七號不知情綽號「阿婆」之陳阿毛住處，與李清漢
    （業經台灣宜蘭地方法院於八十六年三月十九日依強盜罪判處有期徒刑八年六月
    ，褫奪公權四年確定在案）、戊○○（業經台灣宜蘭地方法院於八十六年三月十
    九日依強盜罪判處有期徒刑七年六月，褫奪公權三年，及另因施用毒品罪，判處
    有期徒刑三年二月；又非法吸用化學合成麻醉藥品，判處有期徒刑五月；定應執
    行刑為有期徒刑十年十月，褫奪公權三年確定）共同意圖為自己不法之所有，圖
    謀強劫其妻己○○經營之金玉興銀樓內金飾花用，並即由李清漢於當晚，至宜蘭
    縣員山榮民醫院第三一０號病房邀同丁○○（業經台灣宜蘭地方法院於八十六年
    三月十九日依強盜罪判處有期徒刑八年，褫奪公權四年，嗣經駁回上訴確定）出
    院參與，旋由丁○○駕駛其所ＫＷ─七一四０號自用小客車搭載李清漢先至陳阿
    毛住處會合商討，再由丁○○駕駛該車搭載丙○○、李清漢至宜蘭縣員山鄉○○
    路○段八十六之六號丁○○租住處共同謀議，戊○○亦騎乘機車搭載甲○○前往
    ，五人乃共同基於犯意聯絡強劫丙○○之妻己○○所經營之金玉興銀樓財物，謀
    定後，即由丁○○駕駛ＷＫ─七一四○號自用小客車搭載丙○○、李清漢、戊○○及甲○○，於同年八月二日凌晨一時許，先至宜蘭縣頭城鎮西三巷六號甲○○
    住處，再轉往同鎮○○路八十五號金玉興銀樓，即由丙○○偕同戊○○上前叫門
    ，佯稱其朋友欲借住家中，騙取己○○開門後，再由丁○○持其所有之玩具手槍
    乙把及李清漢持其所有之水果刀乙把衝入店內，共同將己○○壓制在地上，丙○○復持交李清漢布塊塞住己○○嘴巴，以防止其呼救，並脅迫如喊叫即開槍，旋
    由戊○○壓坐在己○○背部施以強暴，使己○○不能抗拒後，由丙○○、李清漢
    、丁○○共同強劫該銀樓內如附表所示之金飾乙批，價值約新台幣（下同）四百
    九十三萬六千餘元，甲○○則在車上等候，得手後，即共同搭乘丁○○所駕駛之
    該自用小客車返回宜蘭縣員山鄉○○路○段八十六號之六丁○○租住處，由丙○○朋將金飾朋分予李清漢、丁○○、戊○○及甲○○等人。
貳、
一、按犯罪事實應依證據認定之，無證據不得推定其犯罪事實；又不能證明被告犯罪
    或其行為不罰者，應諭知無罪之判決，刑事訴訟法第一百五十四條、第三百零一
    條第一項分別定有明文。另證據之證明力，固屬於法院判斷之自由，惟證據之本
    身如有瑕疵，則在瑕疵未能究明之前，遽採為有罪之根據，即難為適法。（最高
    法院三十二年上字第九七一號判例）再事實之認定，應憑證據，如未能發現相當
    證據，或證據不足以證明，自不能以推測或擬制之方法，以為裁判基礎；又所謂
    認定犯罪事實之證據，係指足以認定被告確有犯罪行為之積極證據而言，而認定
    犯罪事實所憑之證據，雖不以直接證據為限，間接證據亦包括在內，然而無論直
    接或間接證據，其為訴訟上之證明，須於通常一般人均不致有所懷疑，而得確信
    其為真實之程度，始得據之為有罪之認定，倘其證明尚未達到此一程度，而有合
    理懷疑存在時，事實審復已就其心證上理由予以闡述，敘明其如何無從為有罪之
    確信，因而為無罪之判決，尚不得任意指為違法，最高法院分別著有二十九年上
    字第三一○五號、四十年度台上字第八六號、七十六年台上字第四九八六號判例
  可供參考。
二、又按證據之取捨，法院原有自由判斷之權，而共同被告之陳述前後兩歧者，究竟
    孰為可採，法院亦應衡情酌理予以審定。（最高法院三十一年上字第二三一四號
    判例可資參酌）共同被告所為不利於己之供述，固得採為其他共同被告犯罪之證
    據，惟此項不利之陳述，需無瑕疵可指，而就其他方面調查，又與事實相符，始
    得採為其他共同被告犯罪事實之認定（最高法院四十六年台上字第四一九號判例
    可資參考）。又刑法第二十八條所謂共同正犯係指二個人以上基於犯意聯絡與行
    為分擔，共同實施犯罪而言。而是否具有「犯意聯絡」指二個以上之行為人出於
    違犯特定犯罪之故意，彼此聯絡謀議或計畫，而在有認識與有意願交互作用下，
    所成立之共同一致之犯意。按強盜罪中縱然有事後分贓行為，仍須同時具備對於
    本案犯行之認識、知悉，亦即具備犯意聯絡方得認定屬於共同正犯，否則單純於
    他人犯罪之後為分贓之行為，僅得論以收受贓物罪。
參、公訴人認被告甲○○涉有強盜犯行，無非以同案被告丙○○、李清漢、丁○○及
    戊○○等於渠等所涉懲治盜匪條例案件中之偵查、審理及臺灣高等法院於審理中
    所為有關被告甲○○之供述，而認為被告有事前參與謀議，事後分贓之共犯行為
    為其主要論據。訊據被告甲○○坦承於八十五年八月一日晚上十時二十分許，與
    丙○○共同前往宜蘭市○○路民族一巷七號陳阿毛住處，當時現場尚有丁○○、
    李清漢及戊○○等三人，嗣由丁○○駕駛自用小客車搭載丙○○、李清漢、戊○○及甲○○，於同年八月二日凌晨一時許，至宜蘭縣頭城鎮○○路八十五號金玉
    興銀樓，伊在車內等待另四名同案被告，於同案另四名被告強盜得手後返回丁○○家中等語，惟矢口否認有何強盜之犯行，辯稱：事前並不知道渠等四人欲前往
    金玉興銀樓搶劫，且事後雖然戊○○部分金飾與伊，但知道是渠等犯案所得，便
    交還丙○○，由丙○○收回云云。
肆、經查：
一、被告是否參與事前謀議部分：
（一）同案被告等於八十五年訴字第三三七號懲治盜匪條例案件中有關本案被告甲○○之相關供述有：同案被告戊○○供述：「於『阿婆』住處時，丙○○、李清
      漢先在客廳內談，後來丁○○來了，他們就到房間裡面談。」（見本院八十五
      年度訴字第三三七號八十五年九月五日審理筆錄）、戊○○於臺灣高等法院八
      十八年度重上更（三）字第七十九號審理中供述：「（問：何人提議由你及丙○○去騙被害人開門？）丙○○，本來是決定由丙○○與他女朋友甲○○去，
      後來怕時間不夠，臨時決定由我扮他女朋友，想要拖時間。」（見高等法院八
      十八年八月十日訊問筆錄）；丙○○供述：「（問：甲○○為何會與你們在一
      起？）當天我是先帶甲○○去看病，看完病後，我就打電話到阿婆家要找我朋
      友游振榮，結果李清漢接，他說有事情跟我講，我到阿婆家，他就說要我回家
      拿金飾，我心裡想我跟他又不熟，所以我不同意，後來丁○○就來了，他就與
      李清漢把我帶到浴室叫我回家拿金飾，我堅持不肯，他們就說不同意，然後他
      們就翻臉，丁○○並翻開衣服，亮出一把槍給我看，並說現在就走，他們先把
      我帶到員山新城丁○○家，另外甲○○與戊○○才騎機車到丁○○家中，在他
      家，他們又勸我回家拿金飾，當時甲○○有聽到我們說要到我家拿金飾。」（
      見本院八十五年度訴字第三三七號懲治盜匪案中八十五年十一月十四日訊問筆
      錄）同案被告戊○○、李清漢與丙○○於渠等所涉懲治盜匪條例案件中供述一
      致，均表示當天是李清漢、丙○○及丁○○於阿婆家中之浴室中商談強盜之計
      畫，商談計畫時甲○○並未在現場，共同被告此部分供述應足採信。
（二）同案被告暨本案證人李清漢證述：「（問：八十五年八月一日如何遇見甲○○
      ？）當天晚上丙○○騎機車帶他到『阿婆』家，我在『阿婆』家看見她，那是
      我第一次看見她，接著他們到我租屋處，丙○○跟我在房間內商量強劫的事，
      她並未在房間。」、「（問：八十五年八月一日晚上十時二十分許在宜蘭市○○路民族一巷七號綽號『阿婆』之陳阿毛住處商議強盜金玉興銀樓案件時，現
      場共有幾人？商議時甲○○是否在場？有無參與本件強到案之討論或聽見本件
      強到案之商議細節？有丁○○、戊○○、丙○○、甲○○及我。但甲○○應該
      不知道我們要去強劫，我們在『阿婆』家中停留大約二、三十分鐘，我們在廁
      所施打安非他命，一邊商量強劫，甲○○不在廁所，他沒有參與討論。」（見
      本院囑託臺灣台東地方法院八十九年六月二十九日訊問筆錄）；同案被告丙○○證述：「我在阿毛家打扣機找游振榮，因找不到就先去醫院，後來再回到阿
      婆家，當時李清漢在場一起等候游正榮，戊○○亦在場，當他們知我與太太不
      合一事，李清漢即搧動我去把銀樓經營權取回，自己來管理，甲○○當時在旁
看電視，未與我們聊天，只有我、李清漢、戊○○三人在聊天，均聊半小時，
      李清漢打電話找丁○○來，當時我們在客廳談，後來李清漢與丁○○把我帶到
      浴室談話，而我在浴室內被李清漢及丁○○恐嚇，說當天就要去做，甲○○並
      不知有此事。」、（見本院囑託臺灣台北地方法院八十九年六月二十七日訊問
      筆錄），綜上，同案被告暨李清漢及丙○○於本院分別囑託臺灣台東地方法院
      及臺灣台北地方法院訊問中證述相符且與渠等於八十五年訴字第三三七號涉嫌
      懲治盜匪條例案件中供述相符，是被告甲○○並未參與本件強盜案之事前謀議
      應足認定。
二、被告是否事中知悉本件犯行並參與犯行：
（一）同案被告等於八十五年訴字第三三七號懲治盜匪案件中有關本案被告之相關供
      述有：戊○○供述：「（問：甲○○知否丙○○等人要去搶劫銀樓？）她知道
      我們要去丙○○家的銀樓，但我不知道他知不知道要去搶銀樓。」（見八十五
      年十一月十四訊問筆錄）；丙○○供述：「（問：甲○○為何會與你們在一起
      ？）當天我是先帶甲○○去看病，看完病後，我就打電話到阿婆家要找我朋友
      游振榮，結果李清漢接，他說有事情跟我講，我到阿婆家，他就說要我回家拿
      金飾，我心裡想我跟他又不熟，所以我不同意，後來丁○○就來了，他就與李
      清漢把我帶到浴室叫我回家拿金飾，我堅持不肯，他們就說不同意，然後他們
      就翻臉，丁○○並翻開衣服，亮出一把槍給我看，並說現在就走，他們先把我
      帶到員山新城丁○○家，另外甲○○與戊○○才騎機車到丁○○家中，在他家
      ，他們又勸我回家拿金飾，當時甲○○有聽到我們說要到我家拿金飾。」、「
      （問：到底甲○○有無聽到你們要回家拿金飾之事？）他應該不知道。」、「
      （問：甲○○為何會與你到頭城？）我不知道，是丁○○開車，他們要他去的
      。」（見八十五年十一月十四日訊問筆錄），同案被告戊○○及丙○○於渠等
      所涉懲治盜匪條例案件中供述一致，均表示表示甲○○知道要前往金玉興銀樓
      ，但是對於甲○○是否知悉本件犯罪計畫均無法明確肯認，雖同案被告暨本案
      證人丙○○於曾一度表示被告甲○○知悉本件犯行，然經再次訊問後復改稱被
      告應該不知道，同案被告丙○○供述前後不一，且有瑕疵，又無其他同案被告
      之供述或其他證據相佐，是同案被告丙○○所為前揭不利被告之供述無法據為
      認定被告犯罪之惟一證據，既然商議強盜時甲○○並未在現場，且同案被告間
      又無法肯認被告確定知悉本件犯罪計畫，是依據刑事訴訟法「罪疑有利被告原
      則」，應認定被告對於本件強盜犯行於事中亦無認識，而依據共同正犯需二個
      以上之行為人出於違犯特定犯罪之故意，彼此聯絡謀議或計畫，而在有認識與
      有意願交互作用下，所成立之共同一致之犯意，然被告甲○○既不認識本件犯
      罪計畫，自無從於事中與其他共同被告產生強盜罪之犯意聯絡及犯行分擔可言
      。
（二）另同案被告暨本案證人戊○○於本院審理中證述：「她（甲○○）都在車上應
      該都知道我們要前往金玉興銀樓，因為我們在離開阿婆家上車之前，大家就已
      知道要去金玉興銀樓，至於他是否知不知道我們要去搬金飾，我就不清楚。」
      （見八十九年六月二十七日訊問筆錄）；同案被告暨本案證人李清漢證述：「
      沒有叫任何人把風。」、「甲○○他硬要跟著丙○○出來。」、「沒有叫任何
      人把風。」、「（問：甲○○在金玉興銀樓強盜案中擔任之工作為何？）他只
      是愛跟去。」、（見本院囑託臺灣台東地方法院八十九年六月二十九日訊問筆
      錄）；同案被告丙○○證述：「我在阿毛家打扣機找游正榮，因找不到就先去
      醫院，後來再回到阿婆家，當時李清漢在場一起等候游正榮，戊○○亦在場，
      當他們知我與太太不合一事，李清漢即搧動我去把銀樓經營權取回，自己來管
      理，甲○○當時在旁看電視，未與我們聊天，只有我、李清漢、戊○○三人在
      聊天，均聊半小時，李清漢打電話找丁○○來，當時我們在客廳談，後來李清
      漢與丁○○把我帶到浴室談話，而我在浴室內被李清漢及丁○○恐嚇，說當天
      就要去做，甲○○並不知有此事。」、「當時在前往金玉興銀樓之車上並無交
      談。」、「甲○○並不知道我們要去強劫金玉興銀樓，他以為他們是要去我家
      住，後改稱：他知道要去我家搶東西。」（見本院囑託臺灣台北地方法院八十
      九年六月二十七日訊問筆錄）、「（問：為何分金飾與被告？）是戊○○要堵
      住被告的口。」、「（問：為何留被告一人於車上？有無告知前往金玉興銀樓
      之目的？）被告以為我們會帶他回家，在金玉興銀樓搶完金飾出來被告當時還
      不知道我們從事搶劫，直到離開金玉興戊○○拿出金飾與被告後，才知道這件
      事，後來被告知道這件事後，有質問我為何這樣做，並把戊○○給的金飾都還
  給我，被告是在知道這件事後，就把金飾拿給我。」（見八十九年十二月五日
      訊問筆錄），綜上證述中足見，被告甲○○對於渠等欲前往金玉興銀樓一事應
      知悉，然對於是否知悉欲前往進行強盜之犯行，同案被告或有稱不清楚，雖同
      案被告暨本案證人丙○○於本院囑託臺灣台北地方法院訊問時曾一度證述被告
      知悉本件計畫，然於本院審理中丙○○復證述被告甲○○由案發後始知悉，同
      案被告暨本案證人丙○○證述前後不一，且有瑕疵，又無其他同案被告之證述
      或其他證據相佐，是同案被告暨本案證人丙○○於八十九年六月二十七日所為
      不利於被告之證述無法遽以採為認定被告犯罪之惟一證據，且同案被告暨本案
      證人李清漢則明確表示本案中並無任何人擔任把風之工作，是被告同案被告丙○○、戊○○、李清漢及丁○○謀議後，於前往金玉興銀樓之途中並未就本件
      犯行再次討論，且無從由同案被告暨本案證人等人之證述中得知被告於事中知
      悉本件犯行，基於「罪疑有利被告」之刑事訴訟法原則，應認定被告於事中亦
      不知悉本件犯行且無分擔行為。
三、被告有無事後分贓之行為：被告於偵查中供述：「（問：至丁○○住處分贓，你
分得三條金項鍊、二條金手鍊、數枚戒指？）丙○○本來是要給我，但我沒收，
    丙○○就把他收回。」（見八十九年一月四日偵訊筆錄）；同案被告暨證人丙○○證述：「後來在案發之後回到永同路丁○○住處時，甲○○有問我為何要作此
    案，我就回答他，沒有辦法，因為他們身上都有刀和槍，甲○○稱這些金飾都是
    我家的，就全部還給我。」（見本院囑託臺灣台北地方法院八十九年六月二十七
    日訊問筆錄）、「（問：為何分金飾與被告？）是戊○○要堵住被告的口。」、
    「被告以為我們會帶他回家，在金玉興銀樓搶完金飾出來被告當時還不知道我們
    從事搶劫，直到離開金玉興戊○○拿出金飾與被告後，才知道這件事，後來被告
    知道這件事後，有質問我為何這樣做，並把戊○○給的金飾都還給我，被告是在
    知道這件事後，就把金飾拿給我。」（見本院八十九年十二月五日訊問筆錄）。
    按強盜罪中縱然有事後分贓行為，仍須同時具備對於本案犯行之認識、知悉，亦
    即具備犯意聯絡方得認定屬於共同正犯，否則單純於他人犯罪之後為分贓之行為
    ，僅得論以收受贓物罪，而本案中公訴意旨並未論及贓物罪，而強盜罪與贓物罪
    間亦不具有公訴事實同一性，自非本院審理範圍，況本案中被告於事前並未參與
    謀議，於事中亦不知悉本件犯行，同案被告戊○○是基於單方面為防止甲○○將
    此事外洩，而非本於共犯間犯罪後而為之利益分贓行為，且交付贓物與被告甲○○其於事後雖一度收受部分金飾，然知悉金飾之來源不法時，已返還同案被告丙○○，是亦無法單純由被告於案發後曾經一度收受部分金飾贓物而遽以認定被告
    涉有強盜罪之共犯行為。
四、綜上足見，被告於事前並未參與謀議，於事中有無從知悉本件強盜計畫及並無分
    擔行為，亦無事後分贓之行為。此外，復查無其他積極事證足資證明被告有公訴
    人所指之強盜犯行，參以首揭說明，自屬不能證明其犯罪，應為無罪判決之諭知
    。
據上論斷，應依刑事訴訟法第三百零一條第一項，判決如主文。
本案經檢察官林吉泉到庭執行職務
中    華    民    國       八十九   年     十二    月       二十九      日
                                  臺灣宜蘭地方法院刑事第二庭
                                          法  官  李  毓  華
右正本與原本無異。
如不服本判決，應於判決送達後十日內，向本院提出上訴狀。(應附繕本)
                                          書記官  林  慶  生
中    華    民    國       九十     年     一      月         三        日


司法院資訊處製作；財團法人民間司法改革基金會備份。
